【裁判字號】    98,消債更,526
【裁判日期】    981130
【裁判案由】    更生事件
【裁判全文】
臺灣板橋地方法院民事裁定           98年度消債更字第526號
聲  請  人  甲○○
上列當事人因消費者債務清理事件聲請更生，本院裁定如下：
    主  文
聲請駁回。
聲請費用由聲請人負擔。
    理  由
一、按債務人與金融機構協商成立者，不得聲請更生或清算，但
    因不可歸責於己之事由，致履行顯有重大困難者，不在此限
    ；本條例施行前，債務人依金融主管機關協調成立之中華民
    國銀行公會會員辦理消費金融案件無擔保債務協商機制與金
    融機構成立之協商，準用前項之規定，消費者債務清理條例
    （下稱消債條例）第151 條第5 項、第6 項分別定有明文。
    次按更生之聲請有下列情形之一者，應駁回之：一、債務人
    曾依本條例或破產法之規定而受刑之宣告；二、債務人曾經
    法院認可和解、更生或調協，因可歸責於己之事由，致未履
    行其條件；三、債務人經法院通知，無正當理由而不到場，
    或到場而不為真實之陳述，或拒絕提出關係文件或為財產變
    動狀況之報告，消費者債務清理條例第46條亦定有明文。又
    聲請更生或清算不合程式或不備其他要件者，法院應以裁定
    駁回之，但其情形可以補正者，法院應定期間先命補正，復
    為同條例第8 條所明定。
二、本件債務人向本院聲請更生，其主張略以：伊因有不能清償
    債務之情事，前於民國96年2 月16日已依金融主管機關協調
    成立之中華民國銀行公會會員辦理消費金融案件無擔保債務
    協商機制，與最大債權金融機構台北富邦商業銀行股份有限
    公司（下稱台北富邦銀行）達成協商，約定自96年1 月起，
    分95期，利率3 ％，每月還款金額為新臺幣（下同）21,675
    元。然聲請人協商時每月平均收入約僅33,082元，尚須供自
    己及母親生活之開銷，不得已乃於96年12月間毀諾，並非聲
    請人主觀上惡意之不履行，實有客觀上不可歸責於己致履行
    顯有重大困難之事由存在。而聲請人所積欠之無擔保或無優
    先權之債務總額未逾1,200 萬元，復未經法院裁定開始清算
    程序或宣告破產。為此，爰依法聲請裁定准許更生云云。
三、經查：
  (一)本件聲請人具狀聲請更生，雖同時提出財產及收入狀況說明
    書、財團法人金融聯合徵信中心當事人綜合信用報告－債務
    清理條例前置協商專用債權人清冊、債權人清冊、財政部臺
    灣省北區國稅局財產歸屬資料清單、96年度暨97年度綜合所
    得稅各類所得資料清單、部份支出收據及發票、戶籍謄本、
    協議書暨無擔保債務還款計畫等件到院。惟聲請人所檢附上
    開資料，經核其內容仍未齊備，有命補正之必要，並業經本
    院於98年7 月28日裁定命聲請人應予補正，且該裁定已於同
    年7 月31日送達，有本院上開裁定及送達證書在卷可稽。而
    聲請人雖於98年8 月11日以民事陳報狀為補正，然經本院細
    繹聲請人上開補正之內容，僅提出勞工保險被保險人投保資
    料表、受扶養人即聲請人母親郭寶淑之財政部臺灣省北區國
    稅局財產歸屬資料清單、97年度綜合所得稅各類所得資料清
    單等各1 份為證，其餘則付之闕如，且迄今猶未為之，已難
    認聲請人業依本院上開裁定內容予以補正。
  (二)何況，本件聲請人係於96年12月時，即毀諾未再依上開協商
    條件履行乙節，有台北富邦銀行98年8 月17日所出具之民事
    陳報狀1 份在卷可證。惟依聲請人所提出之財政部臺灣省北
    區國稅局96年度綜合所得稅各類所得清單所載，聲請人於96
    年度每月平均所得為42,269元，縱經扣除上開協商還款金額
    21,675元後，其所餘數額即20,594元仍尚足以供給聲請人與
    其母親依內政部公布之每人最低生活費臺灣省每人每月約9,
    509 元之所需，當亦無所謂不能按期履行協商條件之情事可
    言。
  (三)另聲請人雖又自陳每月需協助母親支付自用住宅房貸約10,0
    00元一事云云，然聲請人既自認有不能清償自己債務之情事
    ，卻又另替他人清償債務，於理已顯有未合。又遑論，參以
    聲請人前原為門牌號碼臺北縣樹林市○○街35-2號3 樓房地
    （下稱系爭房地）之所有人，嗣卻於96年5 月8 日將系爭房
    地出賣予第三人乙○○，惟於渠出售系爭房地前之96年4 月
    26日，其母郭寶淑始剛以其個人名義購入門牌號碼臺北縣樹
    林市○○街31號3 樓之房地，惟依聲請人所提出之其母郭寶
    淑財產資料，顯然並無足夠資力得以購入該房地，參以聲請
    人復自承其每月需協助母親支付自用住宅房貸約10,000元等
    語，可徵上開門牌號碼臺北縣樹林市○○街31號3 樓之房地
    實際上即應係聲請人所購入，僅不過為圖逃避債權人之追償
    ，始將之登記於其母郭寶淑名下而已，則聲請人方面顯並有
    刻意隱匿財產之情事，洵堪認定。
  (四)此外，聲請人出賣系爭房地之買賣價金為2,600,000 元，而
    聲請人於取得前開款項後，僅於96年5 月10日清償合作金庫
    商業銀行股份有限公司（下稱合作金庫）之剩餘房屋貸款1,
    756,672 元之事實乙節，業據本院依職權向地政機關調取系
    爭房地之建物登記謄本及異動索引各1 份查明屬實，並有合
    作金庫仁愛分行98年9 月18日合金仁催字第0980003819號函
    、第三人乙○○於98年10月7 日所出具之補正狀等各1 份在
    卷足憑。另本院亦曾於98年9 月8 日以板院輔民慈98年度消
    債更字第526 號函命聲請人就系爭房地之買賣交易、價金及
    用途為具體說明暨提供相關資料，然聲請人雖於98年9 月21
    日以民事陳報狀為補正，惟依其補正內容，關於聲請人所聲
    稱之「以交易所得價金，用以清償房屋貸款後，餘額約200,
    000 元云云」，已堪認係與前開經本院查證屬實之事實不符
    ；且縱如聲請人所稱交予其母親200,000 元之情事屬實，然
    上開買賣價金於扣除清償房屋貸款餘款及交予其母親之金額
    後，應仍尚有餘673,328 元，但就該金額款項之用途及流向
    ，則均未見聲請人為具體之說明及提出相關資料，以致本院
    並無從知悉此筆款項究否用於清償債務，抑或另有其他用途
    ？顯然聲請人方面亦堪認有未據實說明財產變動狀況之情事
    存在。抑且，倘聲請人如將該款項全數用以履行上開協商條
    件，當亦不致於於96年12月間即發生毀諾之情事。
  (五)是以本院爰審酌上情，認定聲請人毀諾前之協商期間每月平
    均所得與協商還款金額相較，並未超出聲請人之償債能力，
    已無所謂不能清償債務之情事可言；甚且聲請人復尚有刻意
    隱匿財產及未據實說明財產變動狀況之情事存在，另參以聲
    請人於處分系爭房地後所餘之數額，並未全數作為清償債務
    之用（至少有交付200,000 元予其母親係非為清償債務之用
    ），實已堪認聲請人係屬惡意毀諾之情形，自有可歸責於聲
    請人之事由，與前揭「因不可歸責於己之事由，致履行顯有
    重大困難」之要件顯然並不相符。
四、從而，承前所述，本件聲請人既未依本院上開裁定之內容予
    以補正，復經本院審酌後亦堪認並無其所稱「履行顯有重大
    困難」情事存在，並堪認聲請人有刻意隱匿財產及未據實說
    明財產變動狀況之情，應係屬惡意毀諾無誤，自有可歸責之
    事由，則揆諸首開說明，其聲請本件更生，依法即不應准許
    。
五、另聲請人既有固定收入之履行能力，且現銀行公會已就曾經
    參加95年度債務協商毀諾之債務人提供「個別協商一致性方
    案」使能再進行協商。故聲請人倘認原協商條件過苛，尚非
    不得與其債權人台北富邦銀行等銀行，再次進行解決債務之
    商談，亦得經由個別債權銀行協商程序以求適當之履債方式
    ，併予指明。
六、至所繳納郵務送達費3,060 元，則待本件更生聲請事件確定
    後，如尚有剩餘郵資餘額，再予檢還聲請人，附此敘明。
七、爰依消費者債務清理條例第151 條第6 項、第5 項、第46條
    、第8 條，裁定如主文。
中    華    民    國    98    年    11    月    30    日
                  民事第一庭法  官  黃若美
上為正本係照原本作成
如不服本裁定，應於裁定送達後10日內，以書狀向本院提出抗告
，並繳納抗告費新臺幣1,000 元
中    華    民    國    98    年    11    月    30    日
                            書記官  江怡萱


司法院資訊處製作；財團法人民間司法改革基金會備份。
